臺灣高等法院臺南分院民事裁定　九十一年度再字第三一號　Ｊ
　　　再審原告　甲　　　○
　　　再審被告　乙　○　○
右當事人間請求塗銷土地所有權移轉登記事件，再審原告對於中華民國九十一年四月
三十日本院九十年度再字第三十四號第二審確定判決，提起再審之訴，本院裁定如左
：
      主    文
再審之訴駁回。
再審訴訟費用由再審原告負擔。
      理    由
一、再審原告主張略以：坐落台南縣麻豆鎮○○段十五地號、地目建、面積０‧０一
    九三公頃土地（以下稱系爭土地）及其上第九四六建號房屋，原係兩造所共有，
    應有部分各為二分之一，再審原告於民國（下同）六十七年間，將房地所有權狀
    及印鑑章交付再審被告保管，詎料再審被告於七十四年十月二十一日，以贈與為
　　原因，將系爭土地所有權應有部分二分之一移轉登記為自己名下，再審原告至八
　　十五年間，始查覺上情，經調閱相關過戶登記資料後，發現「印鑑證明書」、「
　　土地及建築改良物贈與所有權移轉契約書」、「土地登記委託書」等登記文件，
　　均由訴外人郭博明偽簽再審原告姓名、並冒蓋印文於其上，且辦理過戶登記應提
　　出之戶籍謄本，亦非再審原告所申領，再再足以證明再審原告對於上述贈與契約
　　，毫不知情。又系爭土地原屬台南縣麻豆鎮○○段一四一二—四七地號、一四一
　　二—五三地號土地，其土地登記謄本第三頁登記欄記載有抵押權日期為六十八年
　　七月三日，設定原因、發生原因日期為六十八年六月二十八日。權利人姓名「第
　　一商業銀行股份有限公司」。權利價值為新台幣壹佰貳拾萬元。義務人乙○○、
　　甲○，債務人乙○○等，即係因當年係家族共同開設傢俱店，再審原告之土地所
　　有權狀及印鑑章均交由再審被告保管，方便向銀行借貸資金週轉，而上開「土地
　　登記委託書」為土地贈與之重要證物，再審被告將上開原屬再審原告所有之土地
　　應有部分登記入己，實係因再審被告勾結代書郭博明，偽造委託書等相關文件所
　　為，此經再審原告於原程序一審時即已提出該土地登記謄本，前程序卻漏未審酌
　　採納。本件確定判決有重要證據漏未審酌，且有發現新證據存在，而伊可受有利
　　之裁判，爰依民事訴訟法第四百九十六條第一項第十三款規定，提起本件再審之
　　訴，求為廢棄本院九十年再字第三十四號、八十九年再字第八號、本院八十八年
　　上字第五六六號確定判決，再審被告將坐落麻豆鎮○○段十五地號、地目建、面
　　積０‧０一九三公頃土地，於七十四年十月二十一日收件，以贈與為原因所為土
　　地所有權應有部分二分之一移轉登記塗銷等語。
二、經查：
  (一)按對於再審之訴確定終局判決提起再審之訴，法院應先審查其起訴是否已逾三十
    日之不變期間，此三十日之不變期間，係自再審之訴之終局判決確定時起算，而
    非自原訴訟事件判決確定時起算，其已逾期或有其他不合法之情形者，應以裁定
    駁回其再審之訴。雖未逾期亦無其他不合法之情形，如再審原告僅主張原訴訟事
    件之確定判決有再審理由，而未具體指明該再審之訴之確定判決有何再審理由者
    ，係違背民事訴訟法第五百零一條第一項第四款之法定程式，為再審之訴不合法
    ，且得不命其補正，逕以裁定駁回之。如再審之訴之確定判決有再審之理由者，
    始得進而就原訴訟事件之確定判決審究其有無再審理由，原訴訟事件確定判決有
    再審理由者，始得進而就原訴訟事件之本案辯論裁判。（參閱楊建華著，問題研
    析民事訴訟法(二)，第三三四頁）。又對於原確定事件之確定判決提起再審之訴，
    有其法定不變期間，一再對原訴訟事件之確定判決提起再審之訴，通常情形，必
　　已逾法定不變期間，而對於再審之訴之確定判決提起再審之訴，必須主張該再審
　　之訴之確定判決有法定再審理由，不得主張原訴訟之確定判決有再審理由，逕對
　　再審之訴之確定判決提起再審之訴，如有此種情形，法院應以再審之訴不合法裁
　　定駁回之。（楊建華，前揭書，第三三三頁）
　(二)查本件再審原告因不服本院九十年再字第三十四號判決，提起上訴，經最高法院
　　以九十一年度台上字第一六三一號裁定駁回再審原告之上訴而告確定，再審原告
　　係於九十一年八月三十日收受該裁定，已據本院調取上開卷証查明，則再審原告
　　於九十一年九月二十七日，就本院上開確定再審判決，提起再審之訴，尚未逾三
　　十日不變期間，於法固無不合。
  (三)惟查：本院前開九十年再字第三十四號確定判決，係因再審原告就本院八十九年
　　再字第八號再審確定判決提起再審之訴所為判決，本院上開二件確定再審判決，
　　均係以再審原告之訴，顯無再審理由，不經言詞辯論，駁回其再審之訴，此有卷
　　附二件判決書可按。上開二件確定判決既未經言詞辯論程序，均係依再審原告之
　　再審書狀之記載逕為判決，並未經兩造言詞辯論，自不生斟酌全辯論意旨及調查
　　証據結果以認定事實之問題，即無所謂認定事實不當之情事，自亦不生所謂發現
　　新証據，且若斟酌該新證據將受有利判決之情事。而依再審原告本件再審書狀所
　　載，即可發現再審原告所主張之再審事由，所謂「發現系爭土地過戶資料之印鑑
　　証明書、移轉契約書、土地登記委託書、均係代書偽造或申請，伊並未委託郭博
　　明辦理贈與系爭土地事宜，原確定判決於前程序中，未審酌上開各項証據並非伊
　　所親自申請或簽名蓋章，並誤採代書所為不實証言，認事用法顯欠允洽」等等，
　　均係就本院八十七年上字第五六六號確定判決所為指摘，事甚明確。依上說明，
　　其對本院八十七年上字第五六六號確定判決，以發現新証壉提起再審之訴，因該
　　確定判決係於八十八年十二月十七日確定，其所發現之証據，依其所述，又係前
　　程序審理期間即已提出者，姑不論其提出之証據，已不符所謂發現新証據（最高
　　法院二十九年上字第一００五號、三十二年上字第一二四七號判例），縱退言之
　　，認其主張所謂「新証據」為可採，因其係於九十一年九月二十七日始提起本件
　　再審之訴，早已逾三十日不變期間（已逾二年八個月餘），其就本院八十七年上
　　字第五六六號確定判決提起再審之訴，顯不合法。
　(四)又再審原告依其訴狀所載形式上雖係就本院九十年再字第三十四號確定判決提起
　　再審之訴，若寬加解釋，認其一併就八十九年再字第八號確定判決一併提起再審
　　之訴，惟通觀其全部再審理由書狀所載，均係就本院八十七年上字第五六六號判
　　決而為，並未就上開二件再審確定判決（九十年度再字第三十四號、八十九年再
　　字第八號）有何再審事由，具體予以指明，依上開說明，其再審之訴，亦係不合
　　法，且此項不合法，無庸命其補正。（最高法院六十年台抗字第五三八號判例）
　　。
　(五)綜上所述，本件再審之訴，為不合法。爰以裁定駁回之。
三、結論：本件再審之訴為不合法，依民事訴訟法第五百零二條第一項、第九十五條
    、第七十八條，裁定如主文。
中　　　華　　　民　　　國　　九十一　　年　　 十一　　 月　　 十二　　 日
　　　　　　　　　　　　　　　　　　臺灣高等法院臺南分院民事第一庭
~B1審判長法官　王　　惠　　一
~B2　　　法官　張　　世　　展
~B3　　　法官　吳　　上　　康
右為正本係照原本作成。
如對本裁定抗告，須於裁定送達後十日內向本院提出抗告狀，並應繳納抗告費新台幣
四十五元。
中　　　華　　　民　　　國　　九十一　　年　　 十一　　 月　　 十三　　 日
~B法院書記官　易　　慧　　玲
